臺灣彰化地方法院民事判決　99年度訴字第687號
原　　　告　彰化縣二林鎮南光自辦市地重劃會
法定代理人　許先助
訴訟代理人　林金鐘
　　　　　　張崇哲律師
複代理人　　張仕融律師
　　　　　　楊佳勳律師
被　　　告　洪合馨
　　　　　　洪進上
　　　　　　洪進鄭
　　　　　　洪進權
　　　　　　洪進讚
　　　　　　洪合于
　　　　　　洪進
兼上七人
訴訟代理人　洪聰傑
被　　　告　洪合珠
上列當事人間請求遷讓房屋事件，本院於民國100年11月18日言
詞辯論終結，判決如下：
    主      文
原告之訴及假執行之聲請均駁回。
訴訟費用由原告負擔。
    事實及理由
壹、原告於起訴狀繕本送達被告洪合馨、洪進上、洪進、洪進
    權、洪進讚、洪聰傑後，雖追加洪合珠、洪合于、洪進鄭為
    被告，然因附圖所示建物為上開被告及追加被告所繼承取得
    ，原告請求拆除該建物，其訴訟標的對於被告及追加被告必
    須合一確定，故原告追加洪合珠、洪合于、洪進鄭為被告，
    核與民事訴訟法第255條第1項第5款規定相符，應予准許。
    又被告洪合珠經合法通知，無正當理由未於言詞辯論期日到
    場，查無民事訴訟法第386條各款所列情事，此部分因依原
    告之聲請，由其一造辯論而為判決。
貳、原告之聲明、陳述如下：
一、彰化縣二林鎮○○段11號、11-1號、12號、12-1號、13-1號
    、13-2號等土地在彰化縣二林鎮南光自辦市地重劃區內，被
    告繼承其被繼承人洪素女所取得坐落上開13-1號、13-2號、
    12-1號、12號土地如附圖所示Ａ部分面積0.94平方公尺、Ｂ
    部分面積2.90平方公尺、Ｃ部分面積1.50平方公尺、Ｄ部分
    面積0.98平方公尺及Ｅ部分面積20.62平方公尺之磚造一樓
    ；坐落上開12號土地如附圖所示Ｆ部分面積6.31平方公尺之
    鐵皮雨遮；坐落上開12號、11號土地如附圖所示Ｇ部分面積
    26.58平方公尺及Ｈ部分面積0.05平方公尺之磚造一樓；坐
    落上開11號、11-1號、12號、12-1號、13-1號土地如附圖所
    示Ｉ部分面積0.09平方公尺、Ｊ部分面積0.21平方公尺、Ｋ
    部分面積12.24平方公尺、Ｌ部分面積37.37平方公尺及Ｍ部
    分面積2.49平方公尺之磚造二樓；坐落上開13-1號、12-1號
    、同段23號土地如附圖所示Ｎ部分面積0.87平方公尺、Ｏ部
    分面積1.46平方公尺及Ｐ部分面積8.06平方公尺之磚造廚房
    ；坐落上開12-1號、同段23號土地如附圖所示Ｑ部分面積8.
    61平方公尺及Ｒ部分面積3.28平方公尺之鐵皮雨遮；坐落上
    開12-1號、11-1號、同段23號土地如附圖所示Ｓ部分面積3.
    79平方公尺、Ｔ部分面積0.92平方公尺及Ｕ部分面積0.18平
    方公尺之磚造廁所等建物（門牌彰化縣二林鎮○○里○○路
    201號，下稱系爭建物），則位於重劃區○○○○○道路及
    重劃後他人所分配之土地上，依獎勵土地所有權人辦理市地
    重劃辦法（下簡稱重劃辦法）第31條規定，屬應行拆遷之建
    物，原告已編列該建物之補償費計新台幣（下同）874,125
    元，並通知被告等領取，然僅被告洪進鄭一人領取，且被告
    等均拒絕搬遷，致原告無法施工，影響其他地主權益甚鉅。
    爰依重劃辦法第31條規定，提起本訴。
二、重劃辦法第31條第2項既規定土地改良物所有權人對拆遷之
    補償數額有異議時，得由理事會協調，協調不成時，由理事
    會報請主管機關予以調處，顯見發生異議時，乃得由理事會
    協調，非必應由理事會協調。則理事會協調不成立時，即無
    強制報請主管機關調處之限制。況上開辦法並無規定違反時
    之法律效果，亦無須經主管機關調處不成，始得起訴之明文
    。足見上開由理事會報請主管機關調處之規定，並無強制性
    ，原告自得依重劃辦法第31條規定起訴。
三、原告係經二林鎮南光自辦市地重劃區內私有土地所有權人半
    數以上，而其所有土地面積超過重劃區私有土地總面積半數
    以上者之同意，並經主管機關即彰化縣政府核准實施市地重
    劃，自屬合法成立。且之後亦有檢送重劃計畫書、召開會員
    大會等，經彰化縣政府核備在案。又系爭建物部分在原告所
    分配之土地，部分則占用公共設施用地及重劃後他人所分配
    之土地，如果僅拆除一部分，其剩餘保留部分不但有礙結構
    安全，造成危樓，且難以繼續使用，依彰化縣公共設施拆遷
    建築改良物補償辦法第10條所定：「建築物部分拆除後其賸
    餘部份無法繼續使用（賸餘部分之底層面積小於15平方公尺
    者）或有礙結構安全時及位於公共設施保留地上者得一併拆
    除補償之。」，自應將系爭建物全部拆除。
四、由重劃辦法第31條第2項規定可知，土地改良物如妨礙重劃
    土地分配或工程施工，即可訴請司法機關判命所有權人拆除
    ，所有權人無拒不拆遷之權利。至於何時應予拆除，條文雖
    未明確規定。然從重劃辦法第6條規定：「自辦市地重劃之
    主要程序如下：一、重劃之發起及成立籌備會。二、申請核
    定擬辦重劃範圍。三、徵求土地所有權人同意。四、重劃計
    畫書之擬定、申請核定及公告，並通知土地所有權人。五、
    成立重劃會。六、測量、調查及地價查估。七、計算負擔及
    分配設計。八、土地改良物或墳墓拆遷補償及工程施工。九
    、公告、公開閱覽重劃分配結果及其異議之處理。十、申請
    地籍整理。十一、辦理交接及清償。十二、財務結算。十三
    、撰寫重劃報告。十四、報請解散重劃會。」，顯見重劃會
    在「測量、調查及地價查估」之階段，即得請求土地改良物
    所有權人將其土地改良物拆除。查原告就重劃區土地早已完
    成「測量、調查及地價查估」之程序，重劃區內應補償之改
    良物亦早已造冊通知各所有權人領取，僅被告等拒不領取，
    應認原告於此時即有必要訴請本院判准拆遷等語。
五、求為判決被告等應將坐落彰化縣二林鎮○○段13-1號、13-2
    號、12-1號、12號土地如附圖所示Ａ部分面積0.94平方公尺
    、Ｂ部分面積2.90平方公尺、Ｃ部分面積1.50平方公尺、Ｄ
    部分面積0.98平方公尺及Ｅ部分面積20.62平方公尺之磚造
    一樓；坐落上開12號土地如附圖所示Ｆ部分面積6.31平方公
    尺之鐵皮雨遮；坐落上開12號、11號土地如附圖所示Ｇ部分
    面積26.58平方公尺及Ｈ部分面積0.05平方公尺之磚造一樓
    ；坐落上開11號、11-1號、12號、12-1號、13-1號土地如附
    圖所示Ｉ部分面積0.09平方公尺、Ｊ部分面積0.21平方公尺
    、Ｋ部分面積12.24平方公尺、Ｌ部分面積37.37平方公尺及
    Ｍ部分面積2.49平方公尺之磚造二樓；坐落上開13-1號、12
    -1號、同段23號土地如附圖所示Ｎ部分面積0.87平方公尺、
    Ｏ部分面積1.46平方公尺及Ｐ部分面積8.06平方公尺之磚造
    廚房；坐落上開12-1號、同段23號土地如附圖所示Ｑ部分面
    積8. 61平方公尺及Ｒ部分面積3.28平方公尺之鐵皮雨遮；
    坐落上開12-1號、11-1號、同段23號土地如附圖所示Ｓ部分
    面積3. 79平方公尺、Ｔ部分面積0.92平方公尺及Ｕ部分面
    積0.18平方公尺之磚造廁所等建物拆除，並願供擔保，請准
    宣告假執行。
參、被告之聲明、陳述如下：
一、被告洪合馨、洪進上、洪進、洪進權、洪進讚、洪聰傑、
    洪合于、洪進鄭：
（一）憲法第10條規定人民有居住及遷徙之自由，第15條規定人
      民之生存權、工作權、財產權，應予保障，又第22條規定
      凡人民之其他自由權利，不妨害社會秩序公共利益者，均
      受憲法保障。查原告訴請遷讓之系爭建物，係被告等共同
      生活居住數十年之處，並預作為洪家家祠之用，俾慎終追
      遠，祭祀祖先，以進人倫之情。若係政府公辦重劃，當勉
      力配合，但由私有土地所有權人所發動辦理之重劃，被告
      等安土重遷，實無意願參加。故被告等於自辦重劃會成立
      之時，即以存證信函正式向原告表明不參加之意，請其勿
      將被告之土地納入重劃範圍。但原告仍將被告之土地納入
      重劃範圍，被告實感無奈與遺憾。
（二）原告將重劃區重劃申請書、重劃計畫書、土地所有權人同
      意書以及異議之處理等重要程序事項，報請縣府准予核備
      實施後，均未依法定程序告知、通知或協商徵求同意，甚
      至未依規定以書面專人送達簽收或為公示送達，致被告等
      一無所悉，致未能依法定程序提出異議。待至99年9月間
      接獲本件開庭通知書，始知悉本重劃案業由縣府准予核備
      。被告等即親洽原告代表人查詢並索取相關重要文件，惟
      均遭拒絕，並告以該會無文件資料可為提供。被告等再洽
      縣府，縣府雖以100年2月15日府地價字第10000035351號
      函回覆，並提供自辦市地重劃區重劃會申請書、重劃計畫
      書及土地所有權人意見分析表，然重劃區土地清冊及土地
      所有權人同意書等個人資料，則未提供被告等。查原告上
      開重劃重要程序事項不符重劃辦法第6條第3、4、9款；第
      8條第5、6款；第29條以及第32條第1項等規定，顯有重大
      瑕疵，有失程序正義，嚴重損害被告等權益。
（三）重劃辦法第7條規定：自辦市地重劃應由土地所有權人過
      半數或七人以上發起成立籌備會，並由發起人檢附範圍圖
      及發起人所有區內土地所有權狀影本，向直轄市或縣（市
      ）主管機關申請核備；第8條第5、6、7、8款各明定籌備
      會之任務，包括徵求土地所有權人同意、重劃計畫書之擬
      定、申請核定及公告，通知土地所有權人、擬定重劃會章
      程草案、召開第一次會員大會；第10條規定：籌備會應於
      重劃計畫書核定後二個月內通知土地所有權人及召開第一
      次會員大會，審議章程及互選代表組成理、監事會，分別
      負責執行業務，重劃會成立後，應將章程、會員與理、監
      事名冊及第一次會員大會紀錄送請直轄市或縣市政府主管
      機關核備；第11條又規定：會員如不能親自出席者，得以
      書面委託他人代理，會員大會對於前項各款事項之決議，
      應有會員四分之三以上之出席，出席會員四分之三以上之
      同意行之；第15條復規定會員大會及理事會召開時，應函
      請直轄市或縣（市）主管機關派員列席，會議紀錄並應送
      請備查等等。凡此，足證法律對於自辦重劃事項之重視及
      程序之嚴謹。若其辦理之程序事項未能符合上開規定，將
      構成法律上重大瑕疵，難以具有一定之法律效力。查本件
      重劃會之成立及決議是否符合法定程序與規定要求，其法
      律效力如何，實令人質疑。一者重劃會章程之擬定與第一
      次會員大會之召開是否合法及有無符合法定人數出席？其
      次，會員大會決議之程序是否符合法定程序及標準？本件
      原告既未通知及徵得被告之同意，亦未將公告閱覽、出席
      會員大會及會員大會之決議通知被告，其程序實有可議。
      又本案辦理重劃之私有土地所有權人共43人，其中願意配
      合參加重劃人數計有22人，佔百分之51.16，無意願配合
      參加重劃人數計有21人，佔百分之48.84，僅與願意參加
      人員差距1人。且重劃區內各私有土地之地目、等則均不
      相同，價格隨之有異，建物之價值也各有差別，其補償金
      額，竟一律相同，不分差價，實罔顧被告等應有之權益。
      再者，彰化縣政府100年2月15日府地價字第1000035351號
      函送之土地所有權人意見分析表，將被告等不同意參加重
      劃之意見載為「公共設施太高」，不符合事實。蓋因被告
      等自始至今均未受通知或調查以表達意見，上開內容顯係
      重劃會擅自書寫，非被告等人真實之意思。原告所為，似
      已觸犯刑法第214條、第215條之為造文書等罪嫌。其作業
      既如此草率，則有關重劃區土地清冊、土地所有權人同意
      書、重劃會之成立決議、召開第一次會員大會及其決議、
      重劃計畫書、重劃分配結果之公告閱覽等相關文書、紀錄
      ，是否真實而符合上開法規之要求，令人質疑。尤其，重
      劃工作嚴重廢弛延宕，原定95年6月竣工，迄今已逾6年，
      尚未相繼進行。按重劃辦法第16條規定：「重劃會如有違
      反法令，擅自變更經直轄市或縣（市）主管機關核定之重
      劃計畫書，或廢弛重劃業務者，直轄市或縣（市）主管機
      關應予警告或撤銷其決議。情節重大者，得命其整理，必
      要時得解散之」，故尚請本院深入調查，發現真實，公正
      裁判。
（四）依重劃辦法第29條規定，應行拆遷之土地改良物，以妨礙
      重劃土地分配或工程施工者為限，可見法律對於人民居住
      住所之保障，非常慎重，如能不拆就不拆，以免侵犯人民
      居住之權益。查原告訴請拆除之系爭建物，其位於中正國
      校之一側，已約於85年間配合都市○○道路拓寬工程向內
      拆縮1至2公尺在案，應無妨礙重劃土地分配或工程之虞，
      為何尚須二度拆除，浪費社會資源，損及百姓權益？難道
      無法迴避？究竟系爭建物有無遷讓拆除之必要以及有無違
      反比例原則，實有待重新測量檢討。又重劃分配結果迄今
      未見依法公告、公開閱覽及通知，根本無從異議，如何在
      法定程序完成前，即確認系爭建物有妨害重劃土地之分配
      或工程，而須予全部遷讓拆除等語。
（五）聲明駁回原告之訴及其假執行之聲請。
二、被告洪合珠未於言詞辯論期日到場，亦未提出書狀作任何聲
    明、陳述。
肆、原告主張彰化縣二林鎮○○段11號、11-1號、12號、12-1號
    、13-1號、13-2號等土地在彰化縣二林鎮南光自辦市地重劃
    區內，被告繼承其被繼承人洪素女所取得如附圖所示系爭建
    物（門牌彰化縣二林鎮○○里○○路201號），位於重劃區
    ○○○○○道路及重劃後他人所分配之土地上，屬應行拆遷
    之建物等情，固據提出土地登記謄本、戶籍謄本、繼承系統
    表、重劃區地籍圖、重劃區土地使用分區圖、系爭建物應拆
    除面積圖說、重劃區籌備申請函、籌備會議紀錄及彰化縣政
    府函等有關自辦市地重劃資料為證，並經彰化縣二林地政事
    務所派員測量，製有附圖所示之複丈成果圖在卷可稽。惟其
    據以起訴之重劃辦法第31條第2項既規定：「前項應行拆遷
    之土地改良物或墳墓，以妨礙重劃土地分配或工程施工者為
    限。土地改良物所有權人或墓主對於補償數額有異議或拒不
    拆遷時，得由理事會協調；協調不成時，由理事會報請直轄
    市或縣（市）主管機關予以調處；不服調處結果者，應於三
    十日內訴請司法機關裁判，逾期不訴請裁判者，理事會應依
    調處結果辦理。但妨礙公共設施工程施工之地上物，於調處
    後仍拒不拆遷者，理事會得將前項補償數額依法提存後，送
    請直轄市或縣（市）主管機關依本條例第六十二條之一第一
    項規定代為拆遷。」，可知妨礙重劃土地分配或工程施工而
    應行拆遷之土地改良物，其所有權人拒不拆遷，經重劃會之
    理事會協調不成，報請主管機關調處，並作成土地改良物應
    予拆除之調處結果者，土地改良物所有權人如逾期不於30日
    內訴請司法機關裁判時，理事會「應」依調處結果辦理，即
    將土地改良物拆除。如屬妨礙公共設施工程施工之地上物，
    於調處後仍拒不拆除時，理事會更不必等待有無於30日內不
    服調處結果而訴請司法機關裁判之情形，於將補償數額依法
    提存後，即得送請主管機關依平均地權條例第62條之1第1項
    規定代為拆除。因此，妨礙重劃土地分配或工程施工之土地
    改良物，經主管機關作成該土地改良物應予拆除之調處結果
    ，而土地改良物所有權人又逾期不於30日內訴請司法機關裁
    判時，或者妨礙公共設施工程施工之地上物，經主管機關作
    成該地上物應予拆除之調處結果時，重劃會之理事會已可依
    重劃辦法第31條第2項規定將該土地改良物拆除，或送請主
    管機關將該地上物代為拆除，而達成其目的，自無必要又依
    該辦法訴請法院判決拆除。此時其訴請法院判決拆除，要屬
    欠缺權利保護要件，應予駁回。查系爭建物部分位於重劃區
    ○○○○○道路上，妨礙公共設施工程施工，業經主管機關
    作成應予拆除之調處結果，此有彰化縣政府100年1月14日府
    地價字第1000014999號函所附調處會紀錄在卷可稽，被告等
    又未於該調處結果後30日內訴請司法機關裁判。揆諸前揭說
    明，原告提起本訴，請求將系爭建物拆除，欠缺權利保護要
    件，應予駁回。其假執行之聲請，因之失其依據，應併予駁
    回。
伍、訴訟費用負擔之依據：民事訴訟法第78條。
中    華    民    國   100    年    12    月    2     日
                  民事第二庭    法  官  廖國佑
以上正本係照原本作成。
如對判決上訴，應於判決送達後20日內向本院提出上訴狀。如委
任律師提起上訴者，應一併繳納上訴審裁判費。
中    華    民    國   100    年    12    月    2     日
                                書記官  林怡吟